【裁判字號】    88,上易,3296
【裁判日期】    890619
【裁判案由】    詐欺
【裁判全文】
臺灣高等法院刑事判決                          八十八年度上易字第三二九六號
    上  訴  人  臺灣宜蘭地方法院檢察署檢察官
    上  訴  人
    即  被  告  癸○○
    選任辯護人  周宜隆律師
                李嘉典律師
    上  訴  人
    即  被  告  丙○○
右上訴人因被告詐欺案件，不服臺灣宜蘭地方法院八十七年度易字第七三號，中華民
國八十八年六月二日第一審判決 (起訴案號：臺灣宜蘭地方法院檢察署八十七年度偵
字第四一四六號、偵緝字第一三五號)，暨併辦部分（台灣士林地方法院檢察署八十
七年偵字第二三三號），本院判決如左：
    主  文
原判決撤銷。
丙○○、癸○○均無罪。
    理  由
一、公訴意旨略以：被告丙○○係設於台北縣永和市○○路三九巷六弄六號五樓（實
    際營業處在台北市○○街一號四樓）之霆聲通訊網路股份有限公司（下稱霆聲公
    司）負責人，負責公司業務推展及行政事務，癸○○係公司工程部門負責人，負
    責公司通訊網路設計及執行。二人明知該公司並無能力提供客戶，不需透過中華
    電信公司，直接以家中電話，利用國際網際網路撥打電話以節省費用之能力，竟
    共同基於概括之犯意，意圖為自己及公司不法之所有，自八十五年四月間起，至
    同年十月底止，在報紙上刊登招募通訊服務網路之經銷商，並對應徵者詐稱：「
    長途、國際及行動電話降價了。」（並自訂價目表）「國內長途電話費僅收電信
    局的二分之一，國際電話費一分鐘新台幣（下同）十元，不收基本費」「本公司
    採數位化專線網路及數位化電腦作業，專線網路遍及全國、全球各角落」（即以
    ＩＰＰ方式通訊）「全部數位化專線網路，數位化電腦全自動處理，無須經由電
    信局機房作業」，致使丑○○、子○○（以其妻吳淑芬之名義簽約）等人陷於錯
    誤，分別與霆聲公司簽訂通訊網路契約書，連續向其等人詐取各十五萬元之權利
    金，成為該公司區代理人，並利用上開二人對外招募會員，致使盧贊田、張義雄
    、林龍井、黃富芳等人陷於錯誤，分別交付三千元作為會員，詎丙○○、癸○○
    收取上開區代理人權利金及會員會費後，因無法提供成熟之國際網路技術供會員
    使用，乃向中華電信股份有限公司（下稱中華電信公司）申設以0000000
    （含子號0000000、0000000、0000000號）號為代表號之
    電話號碼，再藉由電信局轉接功能，透過簡單程式，以轉接之方式，由0000
    000、0000000、0000000（代表號，含子號0000000、
    0000000、0000000號）、0000000、0000000、0
    000000、0000000號，轉接至客戶所指定之國內及國際長途電話，
    籍以應付會員撥打國內及國際長途電話之需求。嗣該公司終於八十五年十一月，
    因積欠電話費高達八十二萬六千二百四十六元而遭停話，無法繼續以轉接之方式
    營運，而停止營業，該公司之代理商及會員始知受騙。因認被告等觸犯刑法第三
    百三十九條第一項及第二項之詐欺罪嫌。
二、按犯罪事實應依證據認定之，無證據不得推定其犯罪事實；又不能證明被告犯罪
    者，應諭知無罪之判決；刑事訴訟法第一百五十四條、第三百零一條第一項分別
    定有明文。又犯罪事實之認定，應憑真實之證據，倘證據是否真實尚欠明確，自
    難以擬制推測之方法，為其判斷之基礎；而認定犯罪事實之證據係指足以認定被
    告確有犯罪行為之積極證據而言，該項證據自須適合於被告犯罪事實之認定，始
    得採為斷罪資料，最高法院五十三年著有臺上字第六五六號、二十九年上字第三
    一０五號判例。且刑事訴訟上證明之資料，無論其為直接或間接證據，均須達於
    通常一般之人均不致有所懷疑，而得確信其為真實之程度，始得據為有罪之認定
    ，若其關於被告是否犯罪之證明未能達此程度，而有合理懷疑之存在，致使無從
    形成有罪之確信，根據「罪證有疑，利於被告」之證據法則，即不得遽為不利被
    告之認定，亦有最高法院七十六年度臺上字第四九八六號判例可稽。其以情況證
    據（即間接證據）斷罪時，尤須基於該證據在直接關係上所可證明之他項情況事
    實，本乎推理作用足以確證被告有罪，方為合法，不得徒憑主觀上之推想，將一
    般經驗上有利被告之其他合理情況逕予排除，此觀諸最高法院三十二年上字第六
    七號自明。
三、訊據被告丙○○、癸○○均堅決否認有詐欺之犯行。被告丙○○辯稱：伊固以登
    報招募通訊網路服務及宣稱可提供低價之網際網路電話之方式與代理商等人簽約
    並收取權利金，及透過代理商招募會員，向每一會員收取三千元之會員入會費，
    被告癸○○負責工程部門及安裝技術，公司於八十五年八月間開始測試營運後，
    於當年十月底即停止營業，伊是負責業務及行政，癸○○負責電話程式及通訊工
    程之技術人員，癸○○說可以，我才成立公司，且當初構想係以國內以撥接上網
    ，國外以專線配合上網，由公司負責技術架構，代理商負責市場業務，利潤均分
    之方式以完成國內網路站之完成架設，再配合國外數位化專線同步進行，以達全
    球網路通訊，若無網路地區再經美國轉撥。電話以霆聲公司名義申請，電話費用
    先由電信局向霆聲收取，而霆聲公司仍以國內長途係電信局二分之一，國際電話
    每分鐘十元向會員收取，不足部分先由公司自行吸收，並無詐欺等語。被告癸○○辯稱：伊僅係霆聲公司掛名股東，實際上係乙盤公司之負責人，乙盤公司只是
    出售軟體及硬體設備給霆聲公司，且負責提供霆聲公司通訊網路之技術指導及設
    計而已，並未參業務之經營。且該公司之技術是可行的，國內之長途電話可透過
    設在代理商處之接撥站轉接上網，而撥打國際長途電話，再轉其他國當地電信線
    路通話等語。
三、經查：
（一）、按利用網際網路撥打電話之方式，利用網際網路收費較中華電信公司國內及
        國際長途電話低廉（Ｈｉｎｅｔ目前收費情形是每分鐘○．四元，中華電信
        公司另收市內電話費用，五分鐘一元。如打國內及國際電話，須分區○○○
        段計費），其中存在差價。一般網路電話設備連上Ｉｎｔｅｒｎｅｔ的方法
        有二種方式，（甲）、固接式：通常適用辦公室的使用者，使用者利用Ｅｔ
        ｈｅｒｎｅｔ相連接，資料透過連向Ｉｎｔｅｒｎｅｔ，ＬＡＮ內的設備或
        ，有固定的網址（ＩＰ  Ａｄｄｒｅｓｓ），為永遠連上Ｉｎｔｅｒｎｅｔ
        的環境，此種方式較適合經營網路電話的服務，原因在網路匝道器（Ｉｎｔ
        ｅｒｎｅｔ  ｔｅｌｅｐｈｏｎｙ  Ｇａｔｅｗａｙ簡稱ＩＴＧ  ）有固定
        的ＩＰ  Ａｄｄｒｅｓｓ，而且是永遠連上Ｉｎｔｅｒｎｅｔ，隨時可提供
        使用者網路電話的服務。（乙）、撥接式：通常適用家庭的使用者，使用上
        必須利用數據機（ｍｏｄｅｍ）撥接上網，資料透過數據機向ＩＳＰ（例如
        Ｈｉｎｅｔ），再由ＩＳＰ連向Ｉｎｔｅｒｎｅｔ連接的設備或ＰＣ，通常
        沒有固定的ＩＰ  Ａｄｄｒｅｓｓ，並不是永遠連上Ｉｎｔｅｒｎｅｔ的環
        境，必須撥接才可上網。此種方式不適合經營網路電話的服務，原因在網路
        電話匝道器（ＩＴＧ）沒有固定的，而且必須撥接才可連向Ｉｎｔｅｒｎｅ
        ｔ，無法隨時提供使用者網路電話的服務。
（二）、本院調查時，將隨案移送之設備與軟體（另一設備及軟體由被告癸○○提供
        逕送測驗單位）經函請資訊工業策進會鑑定結果，在（甲）、固接測試：兩
        台利用連起來（模擬固接式），測試結果，可正常通話，但通話時聲音有少
        許延遲、迴音及失真現象。（乙）、撥接測試：利用隨案之設備與配合之軟
        體，先行撥接廠商設在加拿大的Ｉｎｔｅｒｎｅｔ，在轉到在美國的資測會
        同仁電話，測試結果可正常通話，但迴音嚴重。有資訊工業策進會鑑定報告
        書在卷可稽。果爾被告提供之網路電話軟體，雖有通話時聲音有少許延遲、
        迴音及失真現象，但非不可網路電話服務。而通話時聲音有少許延遲、迴音
        及失真現象為網路電話至今仍無法為完全克服之問題，此參知證人即告訴人
        甲○○之原合夥人乙○○到庭結證稱：當時伊覺得產品不錯，所以後來被告
        癸○○就讓伊帶去國外做，在加拿大測試時，時好時壞，被告癸○○所提供
        之東西與其他公司之產品大同小異，是網路的問題，現在不能做是因太慢了
        ，時機不對等語（見本院八十九年五月十六日訊問筆錄），即可明白。
（三）、再者，依卷附被告癸○○所代表之乙磐貿易有限公司與告訴人甲○○及乙磐
        貿易有限公司與證人寅○○、乙○○及被害人辛○○所訂買賣合約書第三項
        均明白約定「甲方（乙磐貿易有線公司）須提供軟體如下（１）、控制中心
        包括遙控程式、計費程式、控制系統網路軟體；（２）、區域控制軟體。乙
        方（告訴人甲○○或證人寅○○、乙○○及被害人辛○○）須提供硬體產品
        如下：（１）、總公司網路工作站五台；（２）、區○○路工作站一組；（
        ３）、路由器一台；（４）、集線線器一台；（５）、檔案處理機（ＦＩＬ
        Ｅ  ＳＥＲＶＥＲ）一台；（６）、不斷電系統（ＵＰＳ）一台。據此，告
        訴人及被害人等指訴被告等應提供硬體等設備，尚嫌無據。從而被害人即地
        區之代理商辛○○指陳：他們所提供的電話通話效果與一般電話的通效果一
        樣，不是網路電話，是轉接電話云云；己○○指訴：我代理桃園、中歷、三
        重，三個站，我們三個站都沒有接通使用云云；丑○○指訴：沒有按裝網際
        網路設備，打電話有語音留言，按照留言指示撥打電話，所提供電話之通話
        效果與電信局一樣，不是網路電話，是轉接電話，八十五年十月中旬即找不
        到被告丙○○云云；壬○○指稱：霆聲公司所提供電話之通話果與電信局一
        樣，很清楚，不是網路電話，是轉接電話，該公司裝一個黑盒子，沒有電腦
        ，一星期就不能通話（十月十一日簽約）云云；丁○○指證：所提供電話之
        電話通話效果與一般電話一樣，很難接通，事後有到近二萬元之電話費，有
        問被告丙○○、癸○○，他們告訴我，機器有問題，所以暫時用電話局之轉
        接電話，裝黑盒子，沒有電腦云云；庚○○指陳：電話與正常電話一樣，但
        音量較小，雖有裝一台機器、螢幕，但不能通話，八十五年七月簽約，八月
        裝機，十月就不能通話云云；戊○○指訴：通話與電信局的電話一樣，約三
        個月後就不能用，他們告訴我說是電話網路，國內是用電話局設備，國外是
        衛星設備，後來才知道是轉接云云；另壬○○、丁○○另陳述：八十五年十
        二月，被害人袁大有衛有找到被告癸○○，被告癸○○、丙○○網路都沒有
        設，所以用轉接電話來渡過難關云云。然依前開契約所示，被告等應提供軟
        體程式，告訴人甲○○及被害人辛○○應題配合硬體設備，前揭含被害人之
        指陳，似均在於硬體之不能配合設置，其責應在於告訴人甲○○及被害人辛○○而非被告等，前開被害人除辛○○之指陳外，顯受告訴人甲○○及被害
        人辛○○所混淆及誤導，自不足採為不利於被告等之認定。
（四）、又公訴意旨另指被告二人所經營之公司向區代理人及會員收取費用後，為繼
        續發展其未成熟之網際網路電話技術，因而向中華電信公司申請電話線路使
        用後，即謀議不繳電話費，而於八十五年十一月止，共積欠中華電話公司電
        話費八十二萬六千二百四十六元，因認被告此部分亦涉有詐欺罪嫌。惟查，
        被告二人向中華電話公司所申裝之0000000號代表號之電話號碼，申
        裝日期為八十五年六月二十五日，而欠費月份為八十五年十一月至八十六年
        一月份；而所申裝之0000000、0000000（代表號，含子號0
        000000、0000000、0000000號）之申裝日期分別為八
        十五年五月九日、八十五年五月十八日，而欠費月份分別為八十五年十月及
        八十五年十一月，有台灣北區電信分公司羅東營業處八十八年三月三十一日
        羅業二密字第００四號函附之電話欠費資料可查。則依此欠費月份觀之，即
        難認被告於開始申裝電話時即係基於詐欺之犯意而申設電話，否則斷無於裝
        設電話後，尚依期繳納五個月電話費用，而僅積欠一至二月電話費之理，難
        認被告之積欠電話費係基於詐欺行為，應不構成犯罪。
四、原審不查，徒以（一）、網際網路電話須在每一個通訊站均須裝站大型之數據轉
    換機，將音頻訊號（電話為音頻訊號）轉為數據訊號，惟經費十分龐大，即使中
    華電話公司目前亦尚未開辦此種業務，市面上尚無標準及商用設備，皆屬試用階
    段（中華電信公司八十七年六月四日信網字第八七Ｃ七六０一二七六號函參照）
    。在硬體方面，網際網路之系統雖可須廣設電腦主機，再由各地電腦主機轉接客
    戶的電話至當地接收端的電話，惟此種情形，猶如電信公司之固定網路電話系統
    ，以目前交通部同意開放固定網路電話之經營，其核定之成本即須一百億新台幣
    之資本額，在成本及技術層面均屬不可行，況被告癸○○已自承包括全部研發及
    裝設機器設備之成本僅為三百多萬元，則如此低成本如何能提供穩定可用之網際
    網路系統供無限制之會員使用，已屬不可能。若採另一種網際網路之經營方式，
    係與其他電腦主機廠商簽約或成立合作關係，利用他人的主機轉接網際網路的電
    話訊號，雙方再以拆帳（如中華電信公司與美國ＩＴＴ公司就越洋國際電話拆帳
    ）方式合作。惟在硬體方面，被告癸○○雖供稱國內部份有十個主機，然而，被
    害人辛○○證稱：高雄站台三天就倒了，全省其他站台有的只有電腦主機，並沒
    有其他設備可供轉接云云。至國外部份，被告癸○○亦承認只與紐約某一電腦主
    機聯線（實應在加拿大溫哥華），而且只是供作測試線路之用，並沒有簽約作商
    業使用，則既無商業用途之簽約商廠以供配合，則無法提供會員固定之通話係統
    自屬當然。另在偵查中亦自承他們（指紐約某電腦主機）成立沒有多久，大約在
    八十五年六月到八月就散了等語，因此，被告在國外沒有一台電腦主機可供轉接
    一節，亦堪認定云云。顯昧於一般網路電話經營之實際情況並非如大型電信公司
    之經營樣態，亦未斟酌前開契約約定由何人提供硬體設備，已有未洽，且（二）
    、原審亦認網際網路電話因需先將語音取樣成數位資料，再經壓縮後，處理成網
    路封包（PACKET）並傳送到對方，所以網路電話品質有如下缺點：壓縮後聲音較
    不清晰；在網路上傳送語音封包比較容易遺落，將致斷音或語音連續性差；即時
    性不足，語音封包延遲到達對方，而造成語音遲延現象，無法象一般電話作即時
    交談等現象（有財團法人資訊工業策進會八十七年十月二十一日（八七）資電子
    第００二二九六號函附之資料可稽）。又網際網路電話為使用ＩＮＴＥＲＮＥＴ
    網路之通話，與經濟型國際電話透過國際專線方式有所不同，離傳統電話的品質
    ，仍有一段距離（有中華電信公司台灣北區電信分公司八十七年十月二十三日北
    設五字第八七Ｂ０四００六一七號函可按）。而被告所提供予各地區代理商及會
    員使用之電話線路之通話品質，與一般固定網路電話之通話品質並無差異，因認
    被告所提供予告訴人等使用之電話係統並非網際網路應係屬實云云，及認定就實
    際運作而言，被告癸○○亦供承：「ＨＩＮＥＴ有二個帳號。」、「所提供之網
    際網路之頻寬只能供二線（即二支電話線路）使用」，則僅二個帳號、提供二條
    線路使用之網路頻寬，如何能供全省數百甚至更多之會員自由撥接電話使用，足
    證被告等並無提供國際網際網路電話之處理能力，純係以指定轉接方式應付客戶
    ，卻以「全部數位化網路」欺騙客戶，致各代理商因此陷於錯誤予之簽約致分別
    交付十五萬元至六十萬元不等之權利金，而更利各不知情之區代理商招募會員，
    使會員誤以繳交三千元之入會員即可成為永久會員，致交付入會會之詐欺事實，
    已顯至明，且被告癸○○與丙○○就霆聲網路公司之經營網路通訊係分工合作關
    係，被告二人犯行均堪認定云云。亦互為矛盾而不知其所指陳（咸信原審誤會被
    告等所提供者不應係一般之網路電話），而頻寬亦與通話品質無涉，原審之認定
    ，殊有誤會，據此，原審遽為被告等論罪科刑，顯有未洽，公訴人上訴雖以被告
    癸○○於八十五年六月間另詐騙告訴人甲○○七十五萬元，請求併案審理云云，
    然該部分與本件起訴部分並不具裁判一罪之關係，本院自無從加以審酌如後述而
    無理由，惟原判決既有可議，自應由本院予以撤銷改判。
五、綜上所述，本件被告等之犯罪尚屬不能證明，此外又查無其他積極確切之事證足
    資證明被告犯罪，自應為其無罪之諭知。
六、又併辦之台灣士林地方法院檢察署八十八年偵字第六二六一號（含台灣士林地方
    法院檢察署八十六年偵字第一０五四三號及台灣板橋地方法院檢察署八十六年偵
    字第一九七八九號）癸○○詐欺部分，依告訴意旨認被告癸○○與告訴人甲○○
    簽定買賣合約書，由告訴人甲○○支付權利金一百五十萬元，向被告癸○○購買
    其所生產之網路電話設備，包括控制系統軟體等物，而告訴人已交付七十五萬元
    ，而被告並未依約交付契約所定之設備，因認被告涉有詐欺罪嫌。則依其事實顯
    為因買賣而生之糾紛，與本件之虛以提供網際網路電話供會員使用，而詐取代理
    商之權利金及會員之入會金之事實並不相同，無牽連犯或連續犯之裁判上一罪關
    係，本院無從併予審理；另台灣士林地方法院檢察署八十七年偵字第二三三號移
    送併辦部分因與本件起訴部分不具裁判上一罪之關係，本院自亦無從審酌，均應
    一併退回檢察官另行辦理。
據上論斷，應依刑事訴訟法第三百六十九條第一項前段、第三百六十四條、第三百零
一條第一項，判決如主文。
本案經檢察官郭啟東到庭執行職務。
中    華    民    國    八十九  年      六        月        十九        日
                              臺灣高等法院刑事第二十一庭
                                  審判長法  官
                                        法  官
                                        法  官
不得上訴


司法院資訊處製作；財團法人民間司法改革基金會備份。
